ACORDAO-COMPLETO-2543870

ACÓRDÃO 4196/2022 ATA 25/2022 - PRIMEIRA CÂMARA

VISTOS, relatados e discutidos estes autos que tratam, nesta fase, de pedido de reexame interposto pela Sra. Luciane Ramos Barros em face do Acórdão 17756/2021-TCU-Primeira Câmara, por meio do qual esta Corte de Contas considerou ilegal o ato de concessão de aposentadoria emitido em favor da recorrente;
ACORDAM os ministros do Tribunal de Contas da União, reunidos em Sessão da 1ª Câmara, ante as razões expostas pelo Relator e com fundamento nos arts. 33 e 48 da Lei 8.443/1992, em:
9.1. conhecer do presente pedido de reexame para, no mérito, negar-lhe provimento;
9.2. encaminhar cópia desta deliberação à recorrente e ao Tribunal Regional do Trabalho da 4ª Região/RS.

Pedido de reexame interposto em face de decisão que considerou ilegal o ato de concessão de aposentadoria emitido em favor da recorrente.

Primeira Câmara

3. Recorrente: Luciane Ramos Barros (XXX.525.870-XX).

13.1. Ministros presentes: Walton Alencar Rodrigues (Presidente), Benjamin Zymler, Vital do Rêgo (Relator) e Jorge Oliveira.
13.2. Ministros-Substitutos presentes: Augusto Sherman Cavalcanti e Weder de Oliveira.

VITAL DO RÊGO

Ministro Benjamin Zymler.

Adoto como parte do relatório, com os devidos ajustes de forma, a instrução elaborada no âmbito da Secretaria de Recursos (peça 35) , com a qual se manifestou de acordo o corpo gerencial daquela unidade técnica especializada (peça 36) , a seguir transcrita:
INTRODUÇÃO
1.	Trata-se de pedido de reexame (peças 21-25) interposto pela Sra. Luciane Ramos Barros, ex-servidora do TRT/4ª Região, por meio do qual se insurge contra o Acórdão 17756/2021-TCU-Primeira Câmara (peça 10) , que teve como relator o Excelentíssimo Senhor Ministro Benjamin Zymler.
1.1. A deliberação recorrida apresenta o seguinte teor:
VISTOS, relatados e discutidos estes autos de aposentadoria concedida pelo Tribunal Regional do Trabalho da 4ª Região,
ACORDAM os Ministros do Tribunal de Contas da União, reunidos em sessão da Primeira Câmara, diante das razões expostas pelo Relator, com fundamento no art. 71, inciso III, da Constituição Federal e nos arts. 1º, inciso V, 39, inciso II, e 45 da Lei 8.443/1992, em:
9.1. considerar ilegal o ato de aposentadoria de interesse da sra. Luciane Ramos Barros, recusando seu registro;
9.2. determinar ao Tribunal Regional do Trabalho da 4ª Região que dê ciência desta deliberação à interessada;
9.3. esclarecer à unidade de origem que, a despeito da negativa de registro da aposentadoria da interessada, os "quintos" ou "décimos" de funções comissionadas incorporados após a edição da Lei 9.624/1998, uma vez amparados por decisão judicial transitada em julgado, poderão subsistir, nos exatos termos da modulação de efeitos estabelecida pelo Supremo Tribunal Federal no Recurso Extraordinário 638.115, sendo desnecessária, assim, a emissão de novo ato concessório (grifos acrescidos) .
HISTÓRICO 
2.	Conforme consta do ato de peça 3, a recorrente ocupou função comissionada posteriormente ao advento da Lei 9.624/1998, cuja correspondente parcela de quintos foi incorporada aos seus proventos, razão por que seu ato de aposentadoria foi julgado ilegal, pois o e. STF deixou assente que a incorporação de quintos no período de 8/4/1998 até 4/9/2001 ofende o princípio da legalidade, nos termos da tese firmada em sede de repercussão geral, Tema 395. 
ADMISSIBILIDADE
3.	Reitera-se o exame de admissibilidade efetuado pelo Sar/Serur (peça 26) , ratificado pelo Ministro-Relator Vital do Rêgo (peça 29) , que concluiu pelo conhecimento do pedido de reexame, com fundamento no artigo 48 da Lei 8.443/1992, c/c os artigos 285 e 286, parágrafo único, do RI/TCU, suspendendo-se os efeitos dos subitens 9.1 e 9.3 do Acórdão 17756/2021-TCU-Primeira Câmara.
EXAME DE MÉRITO
Delimitação
4.1. Constitui objeto do presente recurso definir se:
a) é legal a incorporação de quintos, nos proventos da recorrente, após o advento da Lei 9.624/1998, eis que fundada em sentença judicial transitada em julgado; 
	b) houve violação ao princípio da segurança jurídica e da isonomia.
5. Da sentença transitada em julgado
5.1. A recorrente aduz que a incorporação de quintos, posteriormente ao advento da Lei 9.624/1998, deve ser considerada legal, com base nos seguintes argumentos:
5.2. No presente caso, a requerente foi contemplada por decisão judicial transitada em julgado (nos autos da ação coletiva de nº 2003.71.00.057296-7) , em 30-08-2010, ou seja, antes da vigência do novo CPC e do julgamento do RE 638.115-CE.
5.3. Nesse contexto, qualquer decisão diversa do que confirmado no julgamento dos Embargos Declaratórios no RE 638.115/CE será contrária ao princípio da segurança jurídica e à coisa julgada, posto tratar-se de tema com repercussão geral, submetido ao STF, garantidor da aplicação da nossa Carta Magna, a Constituição Federal.
Análise:
5.4. Registra-se, por oportuno, que, apesar de comprovado o trânsito em julgado, isto, por si só, não possui o condão de alterar o julgamento pela ilegalidade do ato, pois que o e. STF deixou assente que a incorporação de quintos no período de 8/4/1998 até 4/9/2001 ofende o princípio da legalidade, nos termos da tese firmada em sede de repercussão geral, Tema 395. Ademais, o provimento judicial somente impede a suspensão dos pagamentos das parcelas indevidas (Acórdão 3842/2020-TCU-Primeira Câmara) .
6. Dos princípios da segurança jurídica e da isonomia
6.1. A recorrente aduz ter havido violações aos princípios da segurança jurídica e da isonomia, com base nos seguintes argumentos:
6.2. Segundo Antônio Carlos Alencar Carvalho, "O princípio da segurança jurídica (art. 2º, caput, Lei Federal nº 9.784/99) determina que, no processo administrativo, se evite a desconstituição injustificada de atos ou situações, abalando a estabilidade das relações jurídicas, ainda que tenha ocorrido desconformidade com as normas legais quando da prática do ato administrativo." (Manual de Processo Disciplinar e Sindicância, 2ª Ed., Editora Fórum) .
6.3. Este princípio traz a garantia da estabilidade jurídica, justamente o que garantiu a Corte Suprema com a decisão proferida em recurso julgado sob o regime da repercussão geral, a fim de garantir que não ocorra violação à coisa julgada, incidente neste caso concreto. Os servidores agraciados com decisão judicial transitada em julgado não podem sofrer modificações em relação aos atos constitutivos de seus direitos, nem em relação a parcelas de seus proventos garantidos por decisão judicial consolidada.
6.4. Da mesma forma, no julgamento do acórdão ora recorrido não foi observado o princípio da isonomia, eis que este Tribunal de Contas da União tem numerosos atos de aposentadoria julgados anteriormente, tidos como legais, mesmo após a modificação de entendimento pelo Supremo Tribunal Federal. Assim, tal julgamento consubstancia, ao fim e ao cabo, tratamento diferenciado dispensado a servidores dentro do mesmo regime jurídico.
Análise:
6.5. Sobre o princípio da segurança jurídica, cabe lembrar que a sedimentada jurisprudência da Suprema Corte é no sentido de classificar como ato complexo a concessão de aposentadoria, reforma ou pensão, consoante os seguintes julgados (RMS 3881/SP, MS 19875/DF, RE 195861/ES e MS 23665/DF) .
6.6. Assim, sendo o ato de aposentadoria complexo, este somente passa a estar plenamente formado (perfeito) , válido (aferição da legalidade com reflexo de definitividade perante a Administração) e eficaz (plenamente oponível a terceiros, deixando de apresentar executoriedade provisória) quando recebe o registro pela Corte de Contas. Tal entendimento decorre do disposto no inciso III do art. 71 da Constituição Federal, que estabelece que compete ao Tribunal de Contas da União apreciar, para fins de registro, a legalidade dos atos de admissão, assim como a concessão de aposentadoria, reforma ou pensão.
6.7. Nessa perspectiva, impõe-se reconhecer que referido ato possui natureza precária (cf., e.g., Acórdão 2482/2007-TCU-Primeira Câmara, Relator Augusto Nardes) , razão pela qual, até que haja o efetivo julgamento e o consequente registro pela Corte de Contas, não há que se falar em  ato jurídico perfeito, tendo em vista a ausência de aperfeiçoamento e definitividade do ato.
6.8. A propósito do tema, colaciona-se entendimento esposado pela Corte Constitucional ao decidir no âmbito do RE-195.861/ES:
APOSENTADORIA - ATO ADMINISTRATIVO DO CONSELHO DA MAGISTRATURA - NATUREZA - COISA JULGADA ADMINISTRATIVA - INEXISTÊNCIA. O ato de aposentadoria exsurge complexo, somente se aperfeiçoando com o registro perante a Corte de Contas. Insubsistência da decisão judicial na qual assentada, como óbice ao exame da legalidade, a coisa julgada administrativa. (grifos acrescidos) 
6.9. No caso em apreço, não houve o respectivo registro em razão da constatação de ilegalidade no ato, o que afasta, por si só, a presunção de legitimidade do ato administrativo que concedeu o benefício à recorrente, não havendo, assim, que se falar em violação da segurança jurídica ou de proteção da confiança. De fato, o e. STF deixou assente que a incorporação de quintos no período de 8/4/1998 até 4/9/2001 ofende o princípio da legalidade, nos termos da tese firmada em sede de repercussão geral, Tema 395
6.10. Quanto à boa-fé da recorrente, tenha-se presente que foi considerada ao se dispensar a devolução dos valores indevidamente recebidos, nos termos do acórdão recorrido.
6.11. É sobremodo importante ressaltar que este Tribunal tem o poder/dever de apreciar, para fins de registro, os atos de pensão civil na esfera federal, nos termos do art. 71 da Lei Maior. Esta prerrogativa não pode ser infirmada pela sobreposição dos princípios da razoável duração do processo e da eficiência na Administração Pública.
6.12. Nesse quadro, é de se reconhecer que a aposentadoria tem caráter alimentar. No entanto, a Administração deverá observar o princípio da legalidade. De fato, não se pode relegar ao oblívio a lição de Hely Lopes Meirelles:
Na Administração Pública não há liberdade nem vontade pessoal. Enquanto na administração particular é lícito fazer tudo que a lei não proíbe, na Administração Pública só é permitido fazer o que a lei autoriza. A lei para o particular significa "pode fazer assim"; para o administrador público significa "deve fazer assim" (in Direito Administrativo Brasileiro, 33ª ed., São Paulo: Malheiros Editores, 2007, p. 87-88) .
6.13. Nessa ordem de ideias, observada a violação ao princípio da legalidade no ato de aposentadoria em reexame, este Tribunal deverá manter o julgamento pela ilegalidade, apesar do princípio da dignidade da pessoa humana.
6.14. Quanto ao argumento de violação ao princípio da isonomia com relação a outros jugados do TCU, é de se ter presente a decisão exarada pelo Plenário do STF, no MS 26.196, de Relatoria do Ministro Ayres Brito (Ata 1/2011, DJE 20, de 18/11/2010) , no sentido de que "O que regula os proventos da inatividade é a lei (e não sua interpretação) vigente ao tempo em que o servidor preencheu os requisitos para a respectiva aposentadoria (Súmula 359/STF) . Somente a lei pode conceder vantagens a servidores públicos (...) ".
6.15. Naquela assentada, a Suprema Corte deixou assente, também, que "Inexiste direito adquirido com fundamento em antiga e superada interpretação da lei", bem assim afastou o princípio da segurança em caso semelhante ao ora apreciado, em que o registro do ato não foi autorizado pelo TCU e a antiga jurisprudência não havia sido aplicada em relação ao impetrante.
6.16. Nesse sentir, é de se opinar pela rejeição dos argumentos apresentados pela recorrente. 
CONCLUSÃO
7. Da análise de mérito, conclui-se que:
	a) é ilegal a incorporação de quintos, nos proventos da recorrente, após o advento da Lei 9.624/1998; 
	b) não houve violação ao princípio da segurança jurídica e da isonomia.
7.1. Por conseguinte, deve-se negar provimento ao presente recurso.
PROPOSTA DE ENCAMINHAMENTO
8. Ante o exposto, submetem-se os autos à consideração superior, propondo-se, com fundamento no art. 48 da Lei 8.443/1992:
a) conhecer do recurso e, no mérito, negar-lhe provimento;
b) informar a recorrente e demais interessados do acórdão a ser proferido, destacando que o relatório e o voto que o fundamentam podem ser acessados por meio do endereço eletrônico www.tcu.gov.br/acordaos.
2.	O Ministério Público junto ao TCU manifestou-se de acordo com a proposição da unidade técnica (peça 37) .
É o Relatório.

Felipe Néri Dresch da Silveira (OAB/RS 33.779) e outros.

Procurador Júlio Marcelo de Oliveira.

APOSENTADORIA. INCORPORAÇÃO INDEVIDA DE QUINTOS APÓS A EDIÇÃO DA LEI 9.624/1998. ADEQUAÇÃO DAS PARCELAS DE QUINTOS À MODULAÇÃO ESTABELECIDA PELO SUPREMO TRIBUNAL FEDERAL, NO RE 638.115/CE. DECISÃO JUDICIAL TRANSITADA EM JULGADO. ILEGALIDADE DO ATO DE CONCESSÃO. PEDIDO DE REEXAME. CONHECIMENTO. ARGUMENTOS INSUFICIENTES PARA MODIFICAR O ACÓRDÃO CONTESTADO. NEGATIVA DE PROVIMENTO.

APOSENTADORIA (APOS)

Secretaria de Recursos (Serur).

Aprecia-se pedido de reexame interposto pela Sra. Luciane Ramos Barros em face do Acórdão 17756/2021-TCU-Primeira Câmara, por meio do qual esta Corte de Contas considerou ilegal o ato de concessão de aposentadoria emitido em favor da recorrente, por incluir a incorporação de parcelas de quintos/décimos, referentes ao exercício de função de confiança posterior ao advento da Lei 9.624/1998, ainda que com amparo em decisão judicial transitada em julgado.
No pedido de reexame interposto pela recorrente (peça 21) , alega-se, em síntese, que a decisão da Corte de Contas acerca do pagamento de quintos incorporados após 8/4/1998 afrontou o RE 638.115/CE, razão pela qual a recorrente pugna, ao final, para que o ato em epígrafe seja considerado legal.
A Secretaria de Recursos (Serur) , em seu parecer, propõe que o recurso interposto pela recorrente seja conhecido, e no mérito, seja a ele negado provimento. A unidade instrutiva concluiu, em suma, que:
 (...) apesar de comprovado o trânsito em julgado, isto, por si só, não possui o condão de alterar o julgamento pela ilegalidade do ato, pois que o e. STF deixou assente que a incorporação de quintos no período de 8/4/1998 até 4/9/2001 ofende o princípio da legalidade, nos termos da tese firmada em sede de repercussão geral, Tema 395.
O Ministério Público junto ao Tribunal (MPTCU) , em sua manifestação regimental, ratificou as conclusões formuladas pela Serur.
II
Reforço o entendimento já externado no despacho de peça 29 no sentido de que o recurso em epígrafe seja conhecido, uma vez preenchidos os requisitos de admissão que regem a espécie. 
No tocante à análise de mérito do apelo, registro minha concordância integral com a proposta formulada pela unidade técnica, aquiescida pela manifestação do MPTCU, razão pela qual acolho os pareceres precedentes por seus próprios fundamentos, valendo-me, para tanto, da técnica da motivação per relationem, nos termos do art. 2º, § 3º, do Decreto 9.830, de 10 de junho de 2019, sem prejuízo de tecer os comentários a seguir.
De início, no que concerne à incorporação de quintos entre 08/04/1998 e 04/09/2001, observo que, sobre tal ponto, o acórdão recorrido foi preciso e já levou em consideração a decisão judicial que ampara o pagamento da vantagem referida. Senão vejamos:
9.3. esclarecer à unidade de origem que, a despeito da negativa de registro da aposentadoria da interessada, os "quintos" ou "décimos" de funções comissionadas incorporados após a edição da Lei 9.624/1998, uma vez amparados por decisão judicial transitada em julgado, poderão subsistir, nos exatos termos da modulação de efeitos estabelecida pelo Supremo Tribunal Federal no Recurso Extraordinário 638.115, sendo desnecessária, assim, a emissão de novo ato concessório.
No voto condutor do acórdão recorrido, o relator a quo apontou, com precisão, que, no caso da recorrente, a parcela de quintos não seria transformada em VPNI absorvível em razão de estar lastreada em decisão judicial transitada em julgado:
8. Assim, uma vez assentados em decisão judicial transitada em julgado, os "quintos" incorporados pela interessada após a edição da Lei 9.624/1998 - a despeito de sua ilicitude - poderão subsistir, nos exatos termos da deliberação do STF.
A despeito de tais apontamentos, vale dizer que mesmo a parcela de quintos permanecendo paga no mesmo valor, livre de absorção futura, persiste o juízo pela ilegalidade da concessão de aposentadoria emitida em favor da recorrente, uma vez que o STF deixou assente que a incorporação de quintos no período de 8/4/1998 até 4/9/2001 ofende o princípio da legalidade, nos termos da tese firmada em sede de repercussão geral. Não há, portanto, que se cogitar afronta ao que restou decidido nos autos do RE 638.115/CE.
Anoto que, no ordenamento pátrio, vige o princípio da independência das instâncias. Significa dizer que o TCU exerce a sua jurisdição independentemente das demais esferas (civil, penal, trabalhista, tributária etc.) . Nesse sentido, são diversos os precedentes nesta Casa, a exemplo dos Acórdão 406/1999-TCU-Segunda Câmara, 436/1994-1ª Câmara e 6/1996-1ª Câmara. 
Não há, portanto, óbice para que esta Corte de Contas se manifeste pela ilegalidade da concessão de aposentadoria em epígrafe, ainda que a incorporação de quintos pelo exercício de funções entre 8/4/1998 e 4/9/2001 tenha se dado com fundamento em decisão judicial transitada em julgado.
Diante de tais fatos, os argumentos trazidos pela recorrente não são hábeis a promover alteração no acórdão recorrido.
	Ante o exposto, voto para que seja adotada a minuta de acórdão que ora trago ao exame deste Colegiado.
TCU, Sala das Sessões, em 26 de julho de 2022.
Ministro VITAL DO RÊGO 
Relator